臺灣高等法院臺南分院民事裁定　　96年度抗字第237號
抗　告　人　財政部國有財產局臺灣南區辦事處臺南分處即許興
　　　　　　瑞之遺產管理人
法定代理人　丁○○
代　理　人　甲○○
相　對　人　內政部營建署
法定代理人　丙○○
代　理　人　乙○○
　　　　　　戊○○
上列抗告人因與相對人間給付借款強制執行事件，就分配表聲明
異議，對於中華民國96年7月12日臺灣臺南地方法院95年度執字
第32646號裁定提起抗告，本院裁定如下：
    主    文
原裁定廢棄。
    理    由
一、按「當事人喪失訴訟能力或法定代理人死亡或其代理權消滅
    者，訴訟程序在有法定代理人或取得訴訟能力之本人，承受
    其訴訟以前當然停止」、「第168條至第172條及前條所定之
    承受訴訟人，於得為承受時，應即為承受之聲明」民事訴訟
    法第170條、第175條第1項分別定有明文。查，相對人之法
    定代理人原為「李武雄」，嗣變更為「丙○○」，此有相對
    人提出之臺灣土地銀行96年8月21日總個政房字第096003147
    1A號函影本附於卷可按，相對人具狀陳明，聲明承受訴訟，
    經核並無不合，合先敘明。
二、本件聲明人即抗告人於原審法院聲明異議意旨略以：
  (一)、按依強制執行法第29條第2項規定「前項費用（債權人因
      強制執行而支出之費用）及其他為債權人共同利益而支出
      之費用，得求償於債務人者，得就強制執行之財產先受清
      償」，而該法條之修正理由，「債權人因強制執行而支出
      之必要費用，係為全體債權人之共同利益而支出，如無此
      項費用之支出，強制執行即不能開始或續行，性質上屬共
      益費用，故應就強制執行之財產先受清償…。二、共益費
      用，不以本案執行程序中支出者為限，其為保存執行標的
      物之財產，在其他程序所支出之費用，亦屬共益費用。例
      如債權人依民法第244條撤銷債務人之詐害行為是。爰增
      列『及其他為債權人共同利益而支出之費用』之規定，以
      求周延。」，明顯舉凡對可供全體債權擔保之債務人財產
      有所增益之費用均屬之。而以抗告人之任被繼承人許興瑞
      之遺產管理人，有利債權人就其請求給付借款之強制執行
      ，按無抗告人之受任為遺產管理人，則債權人當無法對被
      繼承人之遺產聲請強制執行，因而，抗告人因管理遺產而
      墊付之費用暨遺產管理報酬不僅為必要費用且係為債權人
      之共同利益而支出之費用。且依財政部訂頒之「代管無人
      承認繼承遺產作業要點」第14點第3款、第4款規定「管理
      報酬，應依民法第1183條規定，聲請法院酌定，並請優先
      分配」「代管期間墊付之稅費、雇人監管費用、律師暨訴
      訟費用及其他必要費用，於遺產處分時收回歸墊。但經法
      院執行拍賣者，應併同前項報酬聲請優先分配後歸墊。」
      （見原審執行卷265之1、之2、之3頁）。進而，不僅由原
      審予以列計為程序費用卻未分配之新台幣（下同）500元
      （聲請報酬之聲請費）及未予列計之抗告程序費用3,200
      元（就原審選任抗告人為許與瑞之遺產管理人之裁定，而
      提起抗告二件之抗告費2,000元，及撰狀費1,200元（見原
      審執行卷196至212頁），因無該抗告程序，則無法成就抗
      告人之任被繼承人之遺產管理人，而抗告人未任遺產管理
      人，本件執行程序將無法進行，該費用應屬執行必要費用
      ；況遺產管理行為持續進行中除於提出聲明參與分配狀日
      止前之費用外，尚陸續有些費用之支出，則因遺產拍定後
      將無剩餘財產得以歸墊，亦往往由抗告人自行吸收)，合
      計3,700元應屬必要且係為債權人之共同利益而支出費用
      ，自應與遺產管理報酬21,100元共同優先受償; 因而，對
      於原審將上揭遺產管理費用或未予列計或雖列計卻列為普
      通債權，而致無法受償，抗告人對是項分配表自歉難同意
      。因而，請求將抗告程序費用3,200元及列為普通債權之5
      00元，將遺產管理報酬併列為一項即列於分配表之分配次
      序編號3，並受全額優先分配。
  (二)、按抗告人分別就原審95年度財管字第99號、95年度財管字
      第121號民事裁定提出抗告，係因後裁定屬重複裁定經抗
      告人之抗告，原審始知該裁定為重複裁定，而為「原裁定
      撤銷。抗告費用由相對人（內政部營建署）負擔」之裁定
      ；而前者抗告人之抗告是本乎法律明文規定之程序權利，
      且因無該抗告程序，亦將無法成就抗告人之任被繼承人之
      遺產管理人。退步言，抗告人之受任為遺產管理人，既係
      為使債權人之拍賣程序合乎法律規定，但抗告人卻就所支
      出墊付費用未能得全數受償，則無異以抗告人之固有財產
      支付，如此一來，任誰（不論自然人、法人或國家機關）
      皆不願受任為遺產管理人。
  (三)、另強制執行法第29條第2項規定「前項費用（債權人因性
      制執行而支出之費用）及其他為債權人共同利益而支出之
      費用，得求償於債務人者，得就強制執行之財產先受清償
      」，是凡屬該條而支出之費用，均有優先受償之權。且原
      審95年度南簡字第659號判決，即明「抗告人就原審裁定
      提起抗告所支出之抗告程序費用，按被繼承人死亡後，在
      繼承人有無不明之情況下，應先行選任遺產管理人，對被
      繼承人所遺產為管理，俾免其遭受損失，是關於選任遺產
      管理人之過程，亦屬管理遺產不可或缺之一環，則有關選
      任遺產管理人程序支出之費用，亦應認為係因管理遺產而
      生。本件抗告人所支出之抗告費用，既係選任遺產管理人
      程序而支出之費用，亦係因管理遺產而生之費用，自屬為
      債權人共同利益而支出之費用。」因而，不僅由原審予以
      列計為程序費用卻未分配之500元及未予列計之抗告程序
      費用3,200元，合計3,700元應屬分要且係為債權人之共同
      利益而支出之費用，自應與遺產管理報酬21,100元共同優
      先受償，為此聲明異議。
三、原審法院裁定以：
  (一)、本件係執行債務人許興瑞所有之臺南縣麻豆鎮○○段地號
      1122、1122之1及同段建號470等3筆不動產，據債權人即
      相對人內政部營建署提出之戶籍謄本記載，債務人許興瑞
      於民國（下同）91年2月16日死亡，且其繼承人均聲請拋
      棄繼承，有債權人提出許興瑞之除戶戶籍謄本及原審南院
      慧家寅91年度繼字第215號、南院慧家巳91年度繼字第303
      號、南院鵬民戊91繼字第345號函影本附於原審卷可稽，
      先予敘明。
  (二)、嗣原審家事法庭分別以95年度財管字第99號及95年度財管
      字第121號裁定抗告人為遺產管理人，惟抗告人對95年度
      財管字第99號裁定提起抗告，並經原審家事庭以95年度家
      抗字第116號裁定駁回，觀其抗告意旨略以：「抗告人僅
      係為國有財產之管理機關，於被繼承人之遺債大於遺產之
      際，選任抗告人為遺產管理人，則抗告人恐力有未逮，應
      以被繼承人之最近親屬為遺產管理人較適宜。又抗告人係
      國有財產之管理機關，而國庫對於無人承認繼承之遺產向
      有期待權，因之，若被繼承人尚有剩餘遺產得以歸屬國庫
      ，則選任抗告人為遺產管理人方有實益。審就本案，既有
      遺債大於遺產之虞，若選任抗告人為遺產管理人，則抗告
      人仍須善盡管理人責任為其管理遺產、處理債務等問題，
      其間所將耗費之人力、時間實難以金錢衡量; 且管理期間
      所須之花費亦由國庫代為墊付，而若結果落得其遺產不足
      以清償，不僅國庫利權受損，更有甚者，導致利用全民資
      源負擔個人私務之支出，無異使公器淪為私用，實不符社
      會公平原則」等語，並聲請「以被繼承人之最近親屬為遺
      產管理人較適宜」，有抗告人提出之抗告狀及上開各裁定
      附卷可稽，顯見抗告人不欲擔任遺產管理人之心態甚明，
      並對選任其為遺產管理人之裁定提起抗告；易言之，如抗
      告人未提起抗告，則抗告人亦得為遺產管理人，自無其聲
      明所稱：「因無該抗告程序，則無法成就抗告人之任被繼
      承人之遺產管理人」可言，則本諸誠實信用原則及禁反言
      原則，抗告人自不得聲請將其不欲擔任遺產管理人所支出
      之抗告費用列為執行必要費用，又聲請程序費用本屬普通
      債權，自亦不得列為優先受償之列。綜上，原審定於96年
      7月10日分配期日之分配表尚無違誤，抗告人之聲明異議
      為無理由，應予駁回。
四、抗告意旨略以：
  (一)、按抗告人雖「無該抗告程序，亦得擔任遺產管理人」，但
      抗告程序，本屬法律明文賦予之訴訟上權利，抗告人本得
      就法院裁定（法律特定得為抗告之裁定）提起抗告；且於
      原審為「抗告駁回」之裁定後，抗告人遂即盡遺產管理人
      之職責，則抗告人難道不能行使法律明文規定賦予之權利
      乎？豈於法院選任為遺產管理人後，不能有相反立場之表
      達機會，即必須欣然受任當遺產管理人？
  (二)、再者，原審95年度南簡字第659號判決，亦特對抗告人之
      抗告程序所支出之抗告費用，說明是關於選任遺產管理人
      之過程，亦屬管理遺產不可或缺之一環，則有關選任遺產
      管理人程序支出之費用，亦應認為係因管理遺產而生；因
      而，抗告人所支出之抗告費用，既係選任遺產管理人程序
      而支出之費用，亦係因管理遺產而生之費用，自屬為債權
      人共同利益而支出之費用；既係有益費用，自應優先受償
      。
  (三)、另原審認聲請程序費用本屬普通債權，不得列為優先受償
      之列；則抗告人擔任遺產管理人後，所為遺產管理職務：
      如公示催告之聲請費、聲請酌定遺產管理報酬之聲請費，
      皆屬聲請程序之費用，若均屬普通債權，而不予列為優先
      受償，如此一來，遺產管理人勢必以固有財產支付，那麼
      ，誰願意擔任遺產管理人，則豈能不提出抗告？乃因不告
      而受任為遺產管理人盡遺產管理人職務之聲請程序費用，
      亦不能優先受償，豈非擔任遺產管理人後，即將面臨金錢
      上之支出，而令其受到差別待遇，實有違法律之公平正義
      原則。
  (四)、況對分配表之聲明異議，原審若認為異議非正當，不予以
      更正分配表而為分配，則屬異議未終結，亦應依強制執行
      法第40條之1及第41條規定，將抗告人之異議送達予債務
      人及與本案有利害關係之他債權人，由渠等為是否有反對
      意見之陳述，是謂合乎強制執行程序也。
五、按債權人因強制執行而支出之費用，及其他為債權人共同利
    益而支出之費用，得求償於債務人者，得就強制執行之財產
    先受清償，強制執行法第29條第2項固定有明文。且該條項
    於85年10月9日所修正施行之修正理由：「三共益費用，不
    以本案執行程序中支出者為限，其為保存執行標的物之財產
    ，在其他程序所支出之費用，亦屬共益費用。例如債權人依
    民法第244條撤銷債務人之詐害行為是。」，舉凡對可供全
    體債權擔保之債務人財產有所增益之費用均屬之；又依財政
    部訂頒之「代管無人承認繼承遺產作業要點」第14點第3款
    、第4款規定「管理報酬，應依民法第1183條規定，聲請法
    院酌定，並請優先分配」「代管期間墊付之稅費、雇人監管
    費用、律師暨訴訟費用及其他必要費用，於遺產處分時收回
    歸墊。但經法院執行拍賣者，應併同前項報酬聲請優先分配
    後歸墊。」（見原審執行卷265之1、之2、之3頁）。
六、經查：
  (一)、本件原審95年度執字第32646號請求給付借款強制執行事
      件之執行債權人即相對人內政部營建署於95年7月28日以
      原審90南院鵬執吉字第19584號債權憑證為執行名義，聲
      請就執行債務人許興瑞所有坐落臺南縣麻豆鎮○○段1122
      、1122之1號土地暨其上同段470號建物（門牌號碼台南縣
      麻豆鎮○○里○○鄰○○路56之11號6樓）等3筆不動產為強
      制執行。依相對人內政部營建署於95年9月25日所提出之
      戶籍謄本記載，債務人許興瑞業已於91年2月16日死亡且
      其繼承人均已聲請拋棄繼承，有債權人提出許興瑞之除戶
      戶籍謄本及原審南院慧家寅91年度繼字第215號、南院慧
      家巳91年度繼字第303號、南院鵬民戊91繼字第345號函影
      本附於原審執行卷55至63頁可按。經原審以95年11月9日
      南院慧95執方字第32646號函囑補正債務人許興瑞之聲請
      選定遺產管理人，相對人乃於95年10月2日具狀向原審家
      事法庭聲請選定債務人許興瑞之遺產管理人，有該聲請狀
      影本附於原審卷106至109頁可按，原審先於95年11月24日
      以95年度財管字第99號裁定選任抗告人為遺產管理人（見
      原審執行卷239頁），嗣抗告人提起抗告（原審執行卷198
      至202頁之抗告狀），經原審於96年1月29日以95年度家抗
      字第116號裁定駁回其抗告，於96年2月12日確定在案（見
      原審執行卷126至128頁、132頁）；嗣原審復於95年11月2
      9日以95年度財管字第121號裁定選任抗告人為遺產管理人
      （見原審執行卷110、111頁），抗告人以原審95年度財管
      字第121號裁定重複選任抗告人為遺產管理人為由提起抗
      告（見原審執行卷206至210頁），經原審於96年1月15日
      以95年度財管字第121號裁定以重複選任抗告人為遺產管
      理人為由而自行撤銷原裁定（見本院卷24頁）。
  (二)、本件定於96年4月26日上午10時30分進行第1次拍賣，由林
      淑珠以2,113,000元得標（見原審執行卷168頁），由於抗
      告人乃於96年5月3日具狀聲明參與分配時未檢附相關所墊
      付管理費用之收據，故於96年5月18日具狀陳報補正聲明
      參與分配未檢附相關所墊付管理費用之收據，即就原審
      95年11月24日95年度財管字第99號裁定選任抗告人為遺產
      管理人之抗告費1,000元收據（見原審執行卷196頁），抗
      告撰狀費600元（見原審執行卷197頁）就原審95年11月
      24日95年度財管字第121號裁定選任抗告人為遺產管理人
      之抗告費1,000元收據（見原審執行卷204頁），抗告撰狀
      費600元（見原審執行卷205頁）聲請管理報酬費用（見
      本院卷19頁之抗告人聲請管理報酬21,100元聲請狀，按嗣
      經原審於96年8月30日以96年度家聲字第58號裁定准許在
      案，見本院卷22、23頁）之聲請費500元（見原審執行卷2
      12頁）。以上合計聲明參與分配管理費用為3,700元。原
      審於96年5月25日制作之分配表附註：抗告人聲明參與分
      配管理費用3,700元之其中3,200元係就裁定選任其為遺產
      管理人所提之抗告費，非屬執行必要費用，不予列計，其
      中500元係其聲請裁定遺產管理報酬費用，已列計為程序
      費用。並於分配表次序12將500元列為普通債權（見原審
      執行卷218、219頁），定於96年6月26日上午10時實行分
      配（見原審執行卷222頁），嗣因相對人就其請求之標及
      數量陳述有誤而聲請更正分配表，原審乃於96年6月11日
      更正相對人該部分請求之分配表，惟就抗告人聲明參與分
      配管理費用部分仍屬不變而未一併更正，並定於96年7月1
      0日上午10時實行分配（見原審執行卷246頁）。
  (三)、按被繼承人死亡後，在繼承人有無不明之情況下，應先行
      選任遺產管理人，對被繼承人所遺產為管理，俾免其遭受
      損失，是關於選任遺產管理人之過程，亦屬管理遺產不可
      或缺之一環，則有關選任遺產管理人程序支出之費用，亦
      應認為係因管理遺產而生，揆諸前揭說明，抗告人就原審
      裁定提起抗告所支出之抗告程序費用3,200元及聲請給付
      管理報酬之聲請費用500元，既為選任遺產管理人程序而
      支出之費用，以及因管理遺產而生之費用，自屬為債權人
      共同利益而支出之費用，得就強制執行之財產優先受清償
      。又按抗告人就原審先於95年11月24日以95年度財管字第
      99號裁定選任抗告人為遺產管理人，嗣抗告人提起抗告，
      雖經原審於96年1月29日以95年度家抗字第116號裁定駁回
      其抗告而確定，但抗告程序，本屬法律明文賦予之訴訟上
      權利，抗告人本得就法院裁定（法律特定得為抗告之裁定
      ）提起抗告，且於原審為「抗告駁回」之裁定後，抗告人
      遂即盡遺產管理人之職責；另原審復於95年11月29日以95
      年度財管字第121號裁定選任抗告人為遺產管理人，抗告
      人以原審95年度財管字第121號裁定重複選任抗告人為遺
      產管理人為由提起抗告，經原審於96年1月15日以95年度
      財管字第121號裁定以重複選任抗告人為遺產管理人為由
      而自行撤銷原裁定。尤徵抗告人上述所支出之3,200元抗
      告費用（含撰狀費1,200元）係因管理遺產而生之費用，
      自屬為債權人共同利益而支出之費用，得就強制執行之財
      產優先受清償。原審製作之上述分配表疏未將上述因執行
      程序所生之管理遺產而生之費用3,700元列入優先受清償
      ，已有可議，原裁定又未詳查遽以「本諸誠實信用原則及
      禁反言原則，抗告人自不得聲請將其不欲擔任遺產管理人
      所支出之抗告費用列為執行必要費用；以及聲請程序費用
      本屬普通債權，自亦不得列為優先受償之列」云云，而駁
      回其聲明異議，自有未合。抗告意旨執此指摘原裁定不當
      ，求為廢棄，非無理由。爰廢棄原裁定，由原審法院為妥
      適之處理。
七、據上論結，本件抗告為有理由，依強制執行法第30條之1、
    民事訴訟法第492條後段，裁定如主文。
中　　華　　民　　國　　96　　年　　9　　月　　28　 　日
                  民事第一庭    　審判長法　官  林金村
　　　　　　　　　　　　　　　　        法　官  張世展
　　　　　　　　　　　　　　　　        法　官  胡景彬
上為正本係照原本作成。
不得再抗告。
中　　華　　民　　國　　96　　年　　9　　月　　28　 　日
                                        書記官  趙玲瓏
